【裁判字號】    98,訴,1542
【裁判日期】    990209
【裁判案由】    塗銷抵押權登記
【裁判全文】
臺灣板橋地方法院民事判決              98年度訴字第1542號
原      告  丁○○
訴訟代理人  楊揚律師
被      告  乙○○
訴訟代理人  謝清福律師
            許巍騰律師
複 代理 人  甲○○
上列當事人間塗銷抵押權登記事件，本院於民國99年1 月26日言
詞辯論終結，判決如下：
    主  文
被告應將坐落臺北縣板橋市○○段四四六地號土地，權利範圍壹
萬分之玖拾，及其上同段一一三五五建號，門牌號碼為臺北縣
板橋市○○街二六八號二樓房屋，經臺北縣板橋地政事務所九十
六年收件字號為板登字第一七三六五０號，於民國九十六年三月
三十日所登記之擔保債權總金額新臺幣貳佰萬元之抵押權設定登
記予以塗銷。
訴訟費用由被告負擔。
    事實及理由
一、程序方面：本件原告訴請塗銷抵押權登記所涉之不動產（房
    屋及土地）在臺北縣板橋市，本院自有管轄權。
二、原告主張：
  (一)原告於民國96年3 月間本擬與友人共同開設餐廳，需要創業
    資金，原欲透過原告母親丙○○向其同事即被告週轉，被告
    表示原則同意，惟要求原告提供所有坐落臺北縣板橋市○○
    段446地號土地，權利範圍1萬分之93，及其上建物即門牌號
    碼臺北縣板橋市○○街268號2樓房屋（建號：11355，下稱
    系爭房地）設定抵押，以為擔保。原告乃依其條件，於96年
    3月29日由丙○○協同被告至板橋市地政事務所申請辦理抵
    押權（下稱系爭抵押權）設定登記。然設定後因原告發現與
    友人之理念存有落差，合作創業計畫因而作罷，故事實上並
    未向被告舉債。
  (二)詎其後被告與丙○○間之其他債務發生問題，被告竟欲主張
    系爭抵押權係為丙○○債務之擔保，甚且以原告與丙○○涉
    嫌詐欺為由，向臺灣士林地方法院檢察署提出告訴。嗣經檢
    察官偵查後，以97年度偵字第9407號案件賜為不起訴處分確
    定在案。被告旋又提起民事訴訟，請求原告就丙○○之債務
    負連帶清償責任，案經鈞院板橋簡易庭審理，認原告並非共
    同借款人，故以97年度板小字第1115號民事判決駁回關於對
    原告部分之請求。系爭抵押權設定之緣由已如前述，是不惟
    兩造間實際並未發生消費借貸之法律關係，依據抵押權之從
    屬性，系爭抵押權即無所附麗；且被告嗣後又對原告提起刑
    事及民事訴訟，兩造間關係亦已決裂，將來殆無可能再發生
    消費借貸之事實，因之，被告應協同塗銷系爭抵押權登記。
  (三)依被告親筆填寫之抵押權設定契約觀之，原告為義務人兼債
    務人，是倘謂原告係提供系爭房地作為丙○○債務之擔保，
    則抵押權設定契約應記載債務人為丙○○，原告為義務人，
    始得謂合。又被告曾於支付命令聲請狀主張，其與丙○○之
    債務乃約定，借款於96年9月29日起開始攤還，且利息以年
    息以百分之18計算，逾期懲罰性違約金每日以新臺幣（下同
    ）800元計算。惟對照系爭抵押權設定契約記載，約定債務
    清償日期為99年3月29日，利息及違約金均為無，足以證明
    系爭抵押權與丙○○之債務並無關連。兩造間既不存在消費
    借貸之主債務，則系爭抵押權顯無所附麗，亦無存續之必要
    。
  (四)原告所有系爭房地，係原告父親張鎮金於95年9月1日與訴外
    人柯玉珊簽訂買賣契約，指定登記為原告所有。至自備款部
    分，絕大部分亦係源自於張鎮金受領勞工保險局給付之傷病
    殘廢給付448,800元，其餘價金5,624,000元，則由原告向銀
    行申辦貸款後給付。被告自承消費借貸法律關係存在於被告
    與丙○○之間，惟惘稱原告同意承受丙○○200萬元之債務
    等情，原告否認之。被告應提出確實之證據以實其說，始符
    舉證責任分配原則。爰依民法第767條中段規定提起本訴等
    語。併為聲明：被告應將系爭房地，於96年3月30日（原告
    誤載為96年3月29日）以板橋市地政事務所(96)板登字第173
    650號所設定之抵押權登記予以塗銷。
三、被告則以：
  (一)被告為原告母親丙○○之同事兼好友。丙○○以原告欠卡債
    及丙○○生意周轉困難向被告先後調借2,508,800元（算到
    96年3月26日共248萬元，原告同意承受其中之200萬元債務
    ）。丙○○將所借資金為原告出資購屋及返還銀行借款等用
    途，經被告查覺追討，彼等才同意提供原告之系爭房地予以
    設定擔保被告名下，做為還款之擔保，原告提供所需文件由
    丙○○與被告共赴地政事務所辦理設定抵押權，由丙○○口
    述及被告親填文件，被告亦以手機向原告確認同意設定事宜
    。
  (二)原告是卡奴，原告根本沒有能力買屋，更不用說剛買房子還
    有能力與人投資創業做生意。原告買屋謄本之發生日期為95
    年9月8日，登記日期為95年11月1日，這期間就是在處理原
    告與銀行間之債務問題，卡債沒解決貸款是辦不下來，也是
    丙○○密集向被告借錢的時間，是丙○○將借來的錢交給原
    告拿去處理銀行債務及買屋，並無投資創業之事。至於「利
    息及違約金均為無」是丙○○要求半年後開始還款，利息及
    違約金部分丙○○願意自己負責，故義務人及債務人才依丙
    ○○意思載明為原告。
  (三)原告亦承認買系爭房地的錢係丙○○在處理的，原告只是掛
    名登記原告的名字買等語，系爭房地之真正權利人是丙○○
    。既然丙○○欠被告借款，而系爭房地又是丙○○買的，僅
    掛名登記原告名義，則丙○○對系爭房地自有權處理。丙○
    ○及原告均同意將系爭房地設定抵押給被告，且原告為抵押
    權之義務人兼債務人，原告同意繳納系爭房地之貸款，在偵
    查中，原告亦承認同意設定抵押，併作為丙○○債務之擔保
    ，足證原告於設定抵押時，原告對其母丙○○之欠款在抵押
    權之範圍200 萬元之內，願意承受甚明等語，資為抗辯。併
    為答辯聲明：原告之訴駁回。
四、兩造均不爭執之事實：
  (一)原告母親丙○○與被告同事，原告因透過丙○○欲向被告借
    款，而由原告提供其所有系爭房地於96年3 月30日辦理系爭
    抵押權設定登記，抵押權人為被告，債務人為原告，擔保債
    權總金額為200萬元，清償日期為99年3月29日，利息及違約
    金均無。
  (二)系爭抵押權設定登記，係由丙○○出面與被告協同辦理，原
    告有同意辦理系爭抵押權設定登記。丙○○曾向被告借款。
五、原告主張：原告於96年3 月間本擬與友人共同開設餐廳，需
    要創業資金，原欲透過原告母親丙○○向其同事即被告週轉
    ，被告表示原則同意，惟要求原告提供所有系爭房地設定抵
    押，以為擔保。原告乃依其條件，於96年3 月29日由丙○○
    協同被告至板橋市地政事務所申請辦理系爭抵押權設定登記
    。嗣因原告發現與友人之理念存有落差，合作創業計畫因而
    作罷，故事實上並未向被告舉債。爰依民法第767 條中段規
    定提起本訴等語。被告則辯稱如上。經查：
  (一)按民事訴訟法第277 條規定：「當事人主張有利於己之事實
    者，就其事實有舉證之責任。但法律別有規定，或依其情形
    顯失公平者，不在此限。」，次按普通抵押權從屬於債權而
    存在，若債權不存在或確定不發生，則普通抵押權自不能單
    獨而存在，故普通抵押權之成立，以債權已存在為前提，債
    權若不存在，普通抵押權亦不成立。又消費借貸，為要物契
    約，須以金錢或其他代替物之交付為構成要件，如對於交付
    之事實有爭執，自應由主張已交付之貸與人負舉證責任，此
    觀民法第474 條之規定自明。準此，登記為普通抵押權，則
    抵押人主張抵押債權不存在或未發生，則抵押權人自負有舉
    證證明抵押債權存在之責任。本件原告主張：原告並未向被
    告借款，上開抵押債務並不存在，被告自應塗銷系爭抵押權
    等語。被告則辯稱：丙○○以原告欠卡債及丙○○生意周轉
    困難向被告先後調借2,508,800元（算到96年3月26日共248
    萬元，原告同意承受其中之200萬元債務）。丙○○將所借
    資金為原告出資購屋及返還銀行借款等用途，經被告查覺追
    討，彼等才同意提供原告之系爭房地予以設定擔保被告名下
    ，做為還款之擔保等語。揆諸上開說明，被告自負有舉證證
    明系爭抵押債權存在之責任。
  (二)原告母親丙○○與被告同事，原告因透過丙○○欲向被告借
    款，而由原告提供其所有系爭房地於96年3 月30日辦理系爭
    抵押權設定登記，抵押權人為被告，債務人為原告，擔保債
    權總金額為200萬元，清償日期為99年3月29日，利息及違約
    金均無。系爭抵押權設定登記，係由丙○○出面與被告協同
    辦理，原告有同意辦理系爭抵押權設定登記。丙○○曾向被
    告借款之事實，為兩造所不爭執，並有土地及房屋登記謄本
    、97年度偵字第9407號不起訴處分書、本院板橋簡易庭97年
    度板小字第1115號小額民事判決、抵押權設定契約書、支付
    命令聲請狀（見臺灣士林地方法院98年度訴字第723號卷第
    11至24頁、本院卷第11至20頁、第36至43頁）為證，復經本
    院依職權向臺北縣板橋地政事務所函索系爭抵押權設定登記
    申請資料附卷可稽（見本院卷第25至31頁），堪信屬實。又
    依上開抵押權設定契約書所示，原告為義務人兼債務人，設
    若原告係提供系爭房地作為丙○○債務之擔保，則抵押權設
    定契約應記載債務人為丙○○，原告為義務人，始得謂合。
    足見系爭抵押權係為擔保原告向被告借款之債務20 0萬元而
    設定，並非擔保丙○○向被告之借款至明。
  (三)被告自承係丙○○以原告欠卡債及丙○○生意周轉困難向被
    告先後調借2,508,800元（算到96年3月26日共248萬元）等
    語，並提出本院板橋簡易庭97年度板小字第1115號小額民事
    判決為證。足見係丙○○向被告借款，原告並未向被告借款
    。
  (四)本件原告否認其同意承受丙○○欠被告借款債務中之200萬
    元債務等語如上。而依被告所提出之土地及房屋登記謄本、
    97年度偵字第9407號不起訴處分書、本院板橋簡易庭97年度
    板小字第1115號小額民事判決、98年12月23日被告、訴外人
    黎美雲與原告共3人之談話錄音中文譯文（見本院卷36至47
    頁、第71至77頁）所示，系爭房地係買原告之名字，亦由原
    告負責繳納系爭房地之貸款，此事實亦與原告所提出之買賣
    契約、勞保局通知書、存摺、筆錄（見本院卷第82至91頁）
    相符，足見系爭房地確為原告所買而為原告所有，尚難認系
    爭房地係丙○○借原告之名義購買，而登記在原告名下。是
    被告辯稱：原告亦承認買系爭房地的錢係丙○○在處理的，
    原告只是掛名登記原告的名字買等語，系爭房地之真正權利
    人是丙○○。既然丙○○欠被告借款，而系爭房地又是丙○
    ○買的，僅掛名登記原告名義，則丙○○對系爭房地自有權
    處理。丙○○及原告均同意將系爭房地設定抵押給被告，且
    原告為抵押權之義務人兼債務人，原告同意繳納系爭房地之
    貸款，在偵查中，原告亦承認同意設定抵押，併作為丙○○
    債務之擔保，足證原告於設定抵押時，原告對其母丙○○之
    欠款在抵押權之範圍200萬元之內，願意承受甚明等語，尚
    乏依據，不足採信。
  (五)系爭抵押權設定擔保金額為200 萬元，所擔保之債務為96年
    3月29日訂立抵押權設定契約時即已存在之金錢借款200萬元
    ，清償日期約定為99年3月29日，被告均未能舉證證明兩造
    間確於96年3月29日有金錢借款200萬元之事實。準此，自應
    認兩造間並無此筆金錢借款事實。是原告主張否認有向被告
    借款上開抵押債務之事實，尚非無據，應可採信。
  (六)基上，上開抵押債務既確不存在，則系爭房地設定有系爭抵
    押權，確有影響妨害原告系爭房地之所有權，則原告依民法
    第767 條中段規定訴請塗銷系爭抵押權登記，為有理由，應
    予准許。
六、從而，原告依民法第767條中段規定，訴請被告塗銷系爭抵
    押權登記，為有理由，應予准許。
七、本件事證已臻明確，兩造其餘攻擊、防禦方法及舉證暨證據
    調查之聲請，經本院審酌後，認對於判決結果均無影響，爰
    不一一論述，併此指明。
據上論結，本件原告之訴為有理由，依民事訴訟法第78條判決如
主文。
中    華    民    國    99    年    2     月    9     日
                  民事第三庭    法  官  楊千儀
以上正本係照原本作成。
如對本判決上訴，須於判決送達後20日內向本院提出上訴狀（需
按他造人數附繕本）。
中    華    民    國    99    年    2     月    9     日
                                書記官  劉鴻傑

司法院資訊處製作；財團法人民間司法改革基金會備份。
